ACORDAO-COMPLETO-2351941

ACÓRDÃO 5540/2019 ATA 23/2019 - PRIMEIRA CÂMARA

VISTOS, relatados e discutidos estes autos de recurso de reconsideração interposto contra o Acórdão 7497/2017-TCU-Primeira Câmara,
ACORDAM os Ministros do Tribunal de Contas da União, reunidos em sessão da Primeira Câmara, ante as razões expostas pelo Relator, em:
9.1. nos termos dos arts. 32, inciso I, e 33 da Lei 8.443/1992, conhecer do presente recurso de reconsideração para, no mérito, negar-lhe provimento; 
9.2. dar ciência deste acórdão ao recorrente e à Procuradoria da República no Estado do Rio Grande do Norte.

Recurso de reconsideração interposto contra acórdão proferido em tomada de contas especial instaurada em razão da não aprovação das contas do de  convênio que teve por objeto incentivar o turismo local.

Primeira Câmara

Prefeitura Municipal de Ielmo Marinho - RN.

3. Interessados/Responsáveis/Recorrentes:
3.1. Responsáveis: Germano Jácome Patriota (XXX.396.704-XX); J J do Nascimento Eventos - ME (10.758.231/0001-12)
3.2. Recorrente: Germano Jácome Patriota (XXX.396.704-XX).

13.1. Ministros presentes: Walton Alencar Rodrigues (Presidente) e Benjamin Zymler (Relator).
13.2. Ministro-Substituto convocado: Augusto Sherman Cavalcanti.
13.3. Ministro-Substituto presente: Weder de Oliveira.

ACORDAO-COMPLETO-2532378

Acórdão de Relação 2071/2022 - Primeira Câmara

Acórdão de Relação

ACORDAO-COMPLETO-2426475

Acórdão de Relação 9223/2020 - Primeira Câmara

ACORDAO-COMPLETO-2400677

Acórdão de Relação 2925/2020 - Primeira Câmara

BENJAMIN ZYMLER

Ministro Vital do Rêgo.

Trata-se de recurso de reconsideração interposto pelo sr. Germano Jácome Patriota, ex-prefeito do município de Ielmo Marinho/RN (período de 2009 a 2012) , contra o Acórdão 7497/2017-TCU-Primeira Câmara, proferido em tomada de contas especial.
2.	A tomada de conta especial foi instaurada em razão da não aprovação das contas do Convênio Convênio 1.437/2009, celebrado entre o Ministério do Turismo e o mencionado município (peça 1, p. 39) .
3.	O convênio, no valor de R$ 312.600,00, sendo R$ 12.600,00 a título de contrapartida, teve por objeto incentivar o turismo por meio do apoio à realização do evento intitulado "1º Potengi Fest", com vigência de 4/12/2009 a 10/3/2010 (peça 1, p. 51) .
4.	Especificamente, o objeto previa a execução das seguintes ações principais (peça 1, p 105-107) :
	Ação
	Valor (R$) 

	Contratação da Banda Deixe de Brincadeira 
	40.000,00

	Contratação da Banda Forró Dorgival Dantas
	48.000,00

	Contratação da Banda Forró Pegação
	44.000,00

	Contratação da Banda Na Boa
	45.000,00

	Contratação da Banda Pimenta Nativa
	75.000,00

	Locação de sanitários químicos
	10.000,00

	Contratação de equipe de segurança 
	20.000,00

	Contratação de 20 recepcionistas
	4.000,00

5.	Foi contratada a empresa J.J. do Nascimento Eventos para a realização do evento, sendo ela a responsável tanto pela infraestrutura como pelos cinco shows artísticos (peça 10, p. 5) .
6.	Mediante o Relatório de Supervisão 403/2009, efetuado in loco, o órgão repassador comprovou a realização do evento, apontando, no entanto, ressalvas de ordem técnica relacionadas ao número de banheiros químicos, inexistência de retroprojetores com telões para exibição ao vivo do evento, ausência de recepcionistas e instalação de apenas 2 tendas, em vez das 10 previstas no plano de trabalho. Foram então glosadas despesas no total de R$ 15.000,00, as quais foram objeto de ressarcimento pelo convenente (peça 1, p. 77-85 e 127 e 31, p. 17) .
7.	Os responsáveis foram citados, pela quantia de R$ 245.000,00, primordialmente, em razão da não apresentação de documentos que certifiquem se os valores pagos à empresa contratada correspondem aos que foram efetivamente pagos aos artistas que se apresentaram no evento (peça 1, p. 9) .
8.	Mediante o voto condutor da decisão impugnada, foram impugnados os pagamentos a duas bandas nos seguintes termos:
"o Acórdão 1435/2017-TCU-Plenário impõe, ainda, verificar se os pagamentos foram, de fato, recebidos pelos artistas ou seus representantes legais, fato que deverá ser demonstrado por intermédio de documento de exclusividade, cuja autenticidade não possa ser questionada, sob pena de condenação à restituição dos valores recebidos. 
Considerando que os respectivos termos de exclusividade não se encontravam registrados em cartório, busquei verificar a autenticidade dos documentos apresentados, mediante consulta à rede mundial de computadores, obtendo os seguintes resultados: 
a) Em relação ao artista Dorgival Dantas, a carta de exclusividade subscrita pela Nova Produções e Eventos Ltda. foi assinada por seu sócio administrador, Alexsandro Evangelista de Oliveira, conforme consulta ao Sistema CPF da Receita Federal. Além disso, o mesmo sistema identificou que o artista é também sócio administrador da empresa Nova Produções e Eventos Ltda.; 
b) A banda Pimenta Nativa foi representada pela empresa Oxalá Empreendimentos Artísticos, subscritora da carta de exclusividade. O signatário do documento, Sr. Valter Alves Britto Filho, é apontado no Sistema CPF da Receita Federal como sócio da empresa. Além disso, um dos integrantes da banda, o Sr. Sérgio Barbosa Ribeiro, consta como sócio-gerente da empresa Oxalá; 
c) A empresa Tawfic Produções, no ato representado por seu sócio Alexandre Tawfic Hasbun, assinou a carta de exclusividade da Banda Forró da Pegação. Ainda que a empresa Tawfic seja empresária de várias bandas, sendo reconhecida no mercado respectivo, não foram encontrados pontos de contato entre ela e a banda em questão; 
d) o pagamento do cachê da banda Deixe de Brincadeira foi anexado aos autos à peça 29, p. 29; 
e) A Banda Na Boa foi representada pelo Sr. Rosenildo Medeiros dos Anjos, que assinou a correspondente carta de exclusividade como sócio proprietário e representante legal da banda. Entretanto, não foi possível legitimar o Sr. Rosenildo como representante da banda, por absoluta ausência de dados na internet que os vinculasse o signatário e a banda em questão. 
Dessa forma, em relação às bandas Forró da Pegação e Na Boa, entendo não haver nos autos comprovante de que os signatários dos documentos de exclusividade são, de fato, representantes das bandas que indicam, motivo pelo qual entendo, concessa venia, entendo justificada a condenação em débito dos responsáveis, nos valores pertinentes às respectivas contratações (R$ 44.000,00 e R$ 45.000,00, respectivamente) .
Em relação às demais bandas, entendo afastadas as premissas erigidas nos subitens 9.2.3.1 e 9.2.3.2 do Acórdão 1435/2017-TCU-Plenário. Comprovada a execução física e o fato de os pagamentos das bandas terem sido recebidos por representante devidamente habilitado para tanto, julgo deva ser afastado o débito pertinente." (peça 37) 
9.	Assim, o recorrente, o recorrente e a empresa empresa J.J. do Nascimento Eventos tiveram suas contas julgadas irregulares, foram condenados em débito solidário pela quantia de R$ 89.000,00 e sofreram, individualmente a pena de multa prevista no art. 57 da Lei 8.443/1992, no valor de R$ 8.000,00.
10.	Depois de propor o conhecimento do recurso, a unidade técnica assim se manifestou quanto ao mérito: 
	"MÉRITO
4.	Delimitação
4.1.	 Constitui objeto do recurso as seguintes questões: 
a) se não cabe a devolução parcial dos recursos do Convênio 1.437/2009 (peça 56. p. 5) ;
b) se não cabe a multa aplicada ao recorrente (peça 56, p. 8) ; 
c) 	Se procede a alegação de boa-fé por parte do recorrente  (peça 56, p. 5-6) .
5.	Se não cabe a devolução parcial dos recursos do Convênio 1.437/2009 (peça 56. p. 5) .
5.1.	Defende-se no recurso, com base nos princípios norteadores da proporcionalidade e da razoabilidade, que o recorrente não pode ser compelido a fazer a devolução parcial dos valores glosados, com base nos seguintes argumentos: 
	a) resta comprovado a realização do evento, sendo apontado apenas eventuais equívocos de natureza formal em alguns procedimentos contratuais adotados pela administração municipal;
	b) a verba destinada ao convênio foi aplicada integralmente na realização do evento;
	c) existem elementos nos autos que denotam claramente a participação das bandas "Forró da Pegação" e "Na boa" no evento, recebendo, em razão disso, os valores pertinentes às respectivas contratações (R$ 44.000,00 e R$ 45.000,00, respetivamente) ;
	d) resta incontroverso os serviços prestados pela empresa J.J. do Nascimento Eventos, contratada para a realização dos serviços de infraestrutura do evento;
	e) a contratação direta por inexigibilidade (respaldada por parecer jurídico no qual, de boa-fé, se assegurou o recorrente) foi necessária dada à impossibilidade de comparação de concorrentes na região, bem como em razão do empenho somente ter sido realizado em 04/12/2009, ou seja, apenas sete dias antes da festa, inviabilizando a feitura de outra modalidade de licitação para execução do evento, devido a brevidade e necessidade da contratação e a liberação dos recursos, o que ocorreu somente no dia 08/02/2010;
	Análise
5.2.	A tese do recorrente não está correta, considerando que a comprovação da execução física não afasta a existência de débito. A comprovação da boa e regular aplicação de recursos públicos transferidos mediante convênios e outros instrumentos congêneres evidencia-se mediante a execução física e financeira da avença, acompanhada do nexo de causalidade entre uma e outra. 
5.3.	Há vasta jurisprudência desta Corte enunciando que a execução física do objeto ou de parte dele, por si só, não comprova que os recursos foram aplicados corretamente, cabendo ao responsável demonstrar o nexo causal entre os recursos que lhe foram repassados e os documentos de despesas referentes à execução, o que não ocorreu no presente caso. 
5.4.	Como afirma o Min. Bruno Dantas no voto do Acórdão 6989/2014-TCU-Primeira Câmara: 
 (...) mesmo que as fotografias pudessem demonstrar a completa execução do objeto, não seria possível emitir opinião sobre a regular aplicação dos recursos públicos. Este Tribunal entende que a mera execução física do objeto isoladamente considerada não demonstra que os recursos foram geridos corretamente, restando a necessidade de comprovação do nexo causal entre os repasses e os documentos de despesas referentes à execução.
5.5.	Esse entendimento fundamenta-se no dever de prestar contas previsto no parágrafo único do art. 70 da Constituição Federal, no Decreto-Lei 200/1967, na Portaria Interministerial-MP/MF/MCT 127/2008, como também nos Acórdão 426/2010-TCU-Primeira Câmara, sob a relatoria do Min. Walton Alencar e Acórdão 2436/2009-TCU-Plenário relatado pelo Min. Benjamin Zymler. 
5.6.	No caso em exame, apesar de haver evidências de que o objeto foi executado, não foi possível demonstrar a correta aplicação dos recursos recebidos em relação às bandas "Forró da Pegação" e "Na Boa", pois, ao contrário do alegado pelo recorrente, não consta dos autos comprovante de que os signatários dos documentos de exclusividade dessas bandas são, de fato, seus representantes. 
5.7.	Dessa forma, inexiste documentação probante de que essas bandas que teriam sido contratadas efetivamente receberam os supostos pagamentos, nos exatos montantes indicados na prestação de contas, o que enseja a devolução dos valores.  
5.8.	A jurisprudência deste Tribunal possui entendimento consolidado no sentido de que a documentação apresentada pelo convenente deve comprovar cabalmente os gastos efetuados. Nesse sentido afirma o Relator Min. Benjamin Zymler, no trecho do voto condutor do Acórdão 2586/2013-TCU-Primeira Câmara, abaixo transcrito:
 (...) Assim, recai sobre ele, gestor, o ônus da prova da idoneidade no emprego dos recursos, o que implica, no caso de convênios e instrumentos similares, a demonstração do nexo de causalidade entre os valores recebidos e as despesas realizadas com vistas à consecução do objeto avençado entre as partes.
5.9.	Assim, ante a impossibilidade de estabelecimento de nexo de causalidade não se descaracteriza o débito. Como evidenciado, não há comprovação, como afirma o recorrente, que restaram incontroversos os serviços prestados pela empresa J.J. do Nascimento Eventos, responsável pela contratação das bandas.
5.10.	Além disso, não procede a alegação do recorrente denominando de equívocos de natureza formal a afronta à Cláusula Terceira - Das Obrigações dos Partícipes, inciso II, h, i, n e cc, que trata das competências da convenente (peça 1, p. 38-72) , e ao Acórdão 96/2008-TCU-Plenário. A jurisprudência desta Corte de Contas é ampla ao classificar como grave infração à norma legal e regulamentar, a apresentação de atestado de exclusividade restrito aos dias e à localidade do evento, em vez do contrato de exclusividade entre o artista e o empresário contratado, ensejando o julgamento pela irregularidade das contas e aplicação de multa, mesmo nos caso de inexistência de dano (Acórdão 374/2017-TCU-Primeira Câmara, relatoria do Ministro Bruno Dantas, 5871/2016-TCU-1ª Câmara, 5.543/2016-TCU-1ª Câmara) .
5.11.	Quanto à assinatura do convênio às vésperas do evento, o gestor municipal assumiu a responsabilidade pela prestação de contas nos termos ali formalizados, então, estava ciente que as "Cartas" com a cessão do direito de exclusividade apenas para o dia, o horário e o local do evento não são documentos hábeis para comprovação da inviabilidade de competição, mesmo assim não o fez. Esse fato não exime o gestor responsável pela execução do ajuste de demonstrar o nexo de causalidade entre os pagamentos efetuados e o objeto conveniado. 
6.	Se não cabe a multa aplicada ao recorrente (peça 56, p. 6-8) . 
6.1.	O recorrente afirma que, de acordo com os princípios da razoabilidade e da proporcionalidade, não cabe a penalidade pecuniária aplicada ao recorrente, com base nos seguintes argumentos:
	a) as questões formais ocorridas no âmbito do convênio, para as quais foram apresentadas justificativas plausíveis, não podem subsidiar a penalidade pecuniária aplicada ao recorrente;
	b) os princípios da razoabilidade e da proporcionalidade, advindos do princípio da igualdade, constituem garantias constitucionais do cidadão visando evitar o abuso de poder por parte da Administração Pública;
	c) cita doutrina de Paulo Bonavides acerca o princípio da proporcionalidade e afirma que, juntamente com o da razoabilidade, ambos os princípios foram criados com o intuito de propiciar ao julgador a possibilidade da aplicação de um juízo de ponderação no exame do caso concreto;
	d) possuem o mesmo objetivo hermenêutico, qual seja, propiciar ao julgador a possibilidade da aplicação de um juízo de ponderação no exame do caso concreto. 
	Análise
6.2.	Os argumentos do recorrente não merecem prosperar. Como visto no item 5.10, não se trata de questão formal, mas de grave infração à norma legal e regulamentar que pode justificar, por si só, a imputação de multa, pois o contrato de exclusividade é imprescindível para caracterizar a inviabilidade de competição de que trata o art. 25, inciso III, da Lei 8.666/1993 (Acórdão 1524/2018-TCU-Segunda Câmara, relatoria do Ministro José Múcio, 1.979/2018-TCU-1ª Câmara, relatoria do Ministro Vital do Rêgo, 434/2018-TCU-Plenário, relatoria do Ministro André de Carvalho, 1.731/2018-TCU-1ª Câmara, relatoria do Ministro Benjamin Zymler, 913/2018-TCU-2ª Câmara, 902/2018-TCU-2ª Câmara, ambos da relatoria do Ministro José Múcio) . 
6.3.	  Além disso, a multa cominada aos responsáveis, no valor de R$ 8.000,00, teve por fundamento o art. 57, da Lei 8.443/1992, o qual autoriza esta Corte aplicar multa aos responsáveis de até 100% (cem por cento) do valor atualizado do dano ao erário, que, no presente caso, foi de R$ 89.000,00, em valores originais.
6.4.	 Portanto, à luz desses dispositivos, o valor aplicado de R$ 8.000,00 correspondente menos do que 10% (dez por cento) do valor do débito original; ou seja, dentro dos parâmetros estabelecidos pelo LO/TCU e, por consectário lógico, dentro dos propósitos dos princípios da razoabilidade e da proporcionalidade e da margem discricionária legalmente conferida a esta Casa para a realização efetiva do controle externo no âmbito da administração pública federal.
7.	Se procede a alegação de boa-fé por parte do recorrente (peça 56, p. 5-6) .
7.1.	O recorrente afirma que agiu com absoluta lisura e boa-fé, com base nos seguintes argumentos: 
	a) o recorrente executou o plano de trabalho e o objeto do convênio;
	b) os recursos repassados foram aplicados integralmente na realização do evento;
	c) foram apresentadas justificativas para as impropriedades formais relacionadas às contratações.
	Análise
7.2.	Os argumentos do recorrente não merecem prosperar, tendo em vista que não vieram sustentados por qualquer alegação que os comprove, e tampouco apontou-se qualquer elemento dos autos que os sustentaria. 	Ainda que procedente, a questão da boa-fé não tem relação com o mérito da irregularidade imputada ao recorrente, embora se pudesse, nos termos do artigo 12, § 2º, Lei 8.443/1992 c/c artigo 202, §§ 2º a 6º, Regimento Interno/TCU, conceder novo e improrrogável prazo para os responsáveis recolherem o débito sem a incidência de juros de mora.
CONCLUSÃO
8.	Das análises anteriores, conclui-se que:
a) cabe a devolução parcial dos recursos do Convênio 1.437/2009 (peça 56. p. 5) ;
b) cabe a imputação de multa ao recorrente (peça 56, p. 8) ; 
c) não procede a alegação de boa-fé por parte do recorrente  (peça 56, p. 5-6) .
8.1.	Com base nessas conclusões propõe-se o não provimento do recurso. 
PROPOSTA DE ENCAMINHAMENTO
9.	Ante o exposto, com fundamento nos artigos 32, inciso I; e 33, da Lei 8.443/1992, submetem-se os autos à consideração superior, com posterior encaminhamento ao Ministério Público junto ao Tribunal de Contas da União e ao Gabinete do Relator, propondo:
	a) conhecer do recurso e, no mérito, negar-lhe provimento;
	b) comunicar a deliberação que vier a ser proferida por esta Corte ao recorrente, ao Ministério do Turismo, Procurador-Chefe da Procuradoria da República no Estado do Rio Grande do Norte e demais interessados."
11.	O Ministério Público junto ao TCU ao divergir da unidade técnica:
"Esta representante do Ministério Público de Contas da União posiciona-se de acordo com o entendimento de que a ausência de contrato de exclusividade entre os empresários e os artistas descaracterizam a inviabilidade de competição para a contratação direta das bandas, restando, pois, caracterizada a irregularidade das respectivas contratações.
Não obstante, ao contrário do disposto no parecer da Serur, uma vez comprovada a realização do evento com as devidas participações das referidas bandas, não há, no caso, que se falar em impugnação total dessas despesas, sob o risco de se promover o enriquecimento ilícito do erário.
Neste sentido, em resposta à consulta promovida pelo MTur, por meio do Acórdão 1435/2017-TCU-Plenário da relatoria do excelentíssimo Ministro Vital do Rêgo, o Tribunal concluiu que a ausência do referido contrato de exclusividade registrado em cartório não seria suficiente para ensejar "o julgamento pela irregularidade das contas tampouco a condenação em débito do (s) responsável (is) " (item 9.2.3 do decisum) , estabelecendo, ainda, circunstâncias condicionantes capazes de justificar tais sanções, quais sejam eventuais indícios da inexecução do evento conveniado e a falta de comprovação de que os pagamentos tenham sido recebidos pelo artista ou por seu representante devidamente habilitado.
No presente caso, o fundamento do decisum para a condenação da despesa foi a ausência do registro em cartório dos termos de exclusividade somada à ausência de evidências de autenticidade desses termos na rede mundial de computadores, conforme registrado no voto condutor do relator.
Data venia, não parece razoável exigir-se algum registro na internet para validar a documentação apresentada - o que eventualmente ocorreu com a comprovação de outras bandas para as quais foram encontrados, na rede, registros de relações comerciais entre os representantes e os artistas. A ausência dessas evidências não demonstra a ausência de autenticidade, embora se reconheça que alimente a dúvida inicial.
Assim, diante da dúvida da autenticidade dos contratos apresentados, o correto teria sido diligenciar às bandas e/ou aos representantes para colher deles a confirmação, ou não, da autenticidade dos termos de exclusividade.
Em outras palavras, há ao menos um início de prova da legitimidade dos representantes que receberam os pagamentos pela banda, pelos termos de exclusividade sem registro em cartório. Em havendo necessidade de maior comprovação ou complementação probatória, o correto seria volver os autos para saneamento, requerendo a apresentação de comprovantes dos respectivos pagamentos dos representantes às bandas, por exemplo.
Considerando a época da ocorrência dos fatos, há quase dez anos, e da eminente preclusão de providências saneadoras, ante a presunção de prejuízo à defesa dos responsáveis, deixa-se de propor o retorno dos autos para novas diligências comprobatórias.
Portanto, restando apenas a irregularidade na contratação direta, pela ausência dos devidos contratos de exclusividade registrados em cartório, a solução disposta no Acórdão de resposta do TCU à consulta do MTur seria a regularidade com ressalva dessas contas.
Entretanto, há que se considerar, ainda, que a previsão dos valores e das bandas já constava nominalmente dos termos do convênio celebrado (peça 1, p. 13) , o que de toda forma inviabilizaria a competição em um certame licitatório, afastando-se essa irregularidade.
	Feitas estas considerações, esta representante do Ministério Público de Contas da União, com as vênias por dissentir do encaminhamento da Serur, propõe que sejam acolhidas as alegações recursais, para dar provimento ao recurso, para julgar regulares com ressalva as presentes contas, elidindo o débito e a multa aplicados."
	É o relatório.

Felipe Augusto Cortez Meira de Medeiros (3.640/OAB-RN) e Gracielly Aparecida Fernandes Cunha Arantes de Queiroga (39.804/OAB-DF), representando Germano Jácome Patriota

Procuradora-Geral Cristina Machado da Costa e Silva.

CONVÊNIO. CONTAS IRREGULARES. DÉBITO. MULTA. RECURSO DE RECONSIDERAÇÃO. CONHECIMENTO. NÃO COMPROVAÇÃO DA APLICAÇÃO TOTAL DOS RECURSOS NO OBJETO. NÃO PROVIMENTO.

TOMADA DE CONTAS ESPECIAL (TCE)

Secretaria de Recursos (SERUR); Secretaria de Controle Externo de Tomada de Contas Especial (SecexTCE).

Trata-se de recurso de reconsideração interposto pelo sr. Germano Jácome Patriota, ex-prefeito do município de Ielmo Marinho/RN (período de 2009 a 2012) , contra o Acórdão 7497/2017-TCU-Primeira Câmara, proferido em tomada de contas especial.
2.	A tomada de conta especial foi instaurada em razão da não aprovação das contas do Convênio 1.437/2009, celebrado entre o Ministério do Turismo e o mencionado município (peça 1, p. 39) .
3.	O convênio, no valor de R$ 312.600,00, sendo R$ 12.600,00 a título de contrapartida, teve por objeto incentivar o turismo por meio do apoio à realização do evento intitulado "1º Potengi Fest", com vigência de 4/12/2009 a 10/3/2010 (peça 1, p. 51) .
4.	Especificamente, o objeto previa a execução das seguintes ações principais (peça 1, p 105-107) :
	Ação
	Valor (R$) 

	Contratação da Banda Deixe de Brincadeira 
	40.000,00

	Contratação da Banda Forró Dorgival Dantas
	48.000,00

	Contratação da Banda Forró Pegação
	44.000,00

	Contratação da Banda Na Boa
	45.000,00

	Contratação da Banda Pimenta Nativa
	75.000,00

	Locação de sanitários químicos
	10.000,00

	Contratação de equipe de segurança 
	20.000,00

	Contratação de 20 recepcionistas
	4.000,00

5.	Foi contratada a empresa J.J. do Nascimento Eventos para a realização do evento, sendo ela a responsável tanto pela infraestrutura como pelos cinco shows artísticos (peça 10, p. 5) .
6.	Mediante o Relatório de Supervisão 403/2009, efetuado in loco, o órgão repassador comprovou a realização do evento, apontando, no entanto, ressalvas de ordem técnica relacionadas ao número de banheiros químicos, inexistência de retroprojetores com telões para exibição ao vivo do evento, ausência de recepcionistas e instalação de apenas 2 tendas, em vez das 10 previstas no plano de trabalho. Foram então glosadas despesas no total de R$ 15.000,00, as quais foram objeto de ressarcimento pelo convenente (peça 1, p. 77-85 e 127 e 31, p. 17) .
7.	Os responsáveis foram citados, pela quantia de R$ 245.000,00, primordialmente, em razão da não apresentação de documentos que certifiquem se os valores pagos à empresa contratada correspondem aos que foram efetivamente pagos aos artistas que se apresentaram no evento (peça 1, p. 9) .
8.	Mediante o voto condutor da decisão impugnada, restaram impugnados os pagamentos a duas bandas nos seguintes termos:
"o Acórdão 1435/2017-TCU-Plenário impõe, ainda, verificar se os pagamentos foram, de fato, recebidos pelos artistas ou seus representantes legais, fato que deverá ser demonstrado por intermédio de documento de exclusividade, cuja autenticidade não possa ser questionada, sob pena de condenação à restituição dos valores recebidos. ...
Dessa forma, em relação às bandas Forró da Pegação e Na Boa, entendo não haver nos autos comprovante de que os signatários dos documentos de exclusividade são, de fato, representantes das bandas que indicam, motivo pelo qual entendo, concessa venia, entendo justificada a condenação em débito dos responsáveis, nos valores pertinentes às respectivas contratações (R$ 44.000,00 e R$ 45.000,00, respectivamente) ."  (peça 37) 
9.	Também questionou-se a contratação da empresa J.J. do Nascimento Eventos por inexibilidade de licitação, pelo fato de que o convênio foi proposto em prazo tão exíguo que não permitiu a realização de procedimento licitatório (evento realizado em 11 e 12/2009 e plano de trabalho proposto em 4/11/2009) (peça 37, p. 5) .
10.	Assim, o sr. Germano Jácome Patriota e a empresa empresa J.J. do Nascimento Eventos tiveram suas contas julgadas irregulares, foram condenados em débito solidário pela quantia de R$ 89.000,00 e sofreram, individualmente a pena de multa prevista no art. 57 da Lei 8.443/1992, no valor de R$ 8.000,00.
11.	Por estarem presentes os requisitos de admissibilidade previstos nos arts. 32, inciso I, e 33 da Lei 8.443/1992, cabe conhecer do recurso e adentrar-lhe o mérito. 
II
12.	O recorrente argumenta, em síntese que (peça 56) : 
	a) o evento foi reconhecido como realizado e ofende aos princípios da razoabilidade e proporcionalidade a condenação em débito;
	b) não cabe a aplicação de sanção pecuniária em razão de meras questões formais; e
c) a contratação por inexigibilidade de licitação se mostrou necessária.
13.	A unidade técnica propôs o não conhecimento do recurso ao argumento de que "a comprovação da execução física não afasta a existência de débito. A comprovação da boa e regular aplicação de recursos públicos transferidos mediante convênios e outros instrumentos congêneres evidencia-se mediante a execução física e financeira da avença, acompanhada do nexo de causalidade entre uma e outra."
14.	O Ministério Público junto ao TCU propôs o provimento do recurso com base nos seguintes argumentos:
	a) comprovada a realização do evento com as devidas participações das referidas bandas, não há, no caso, que se falar em impugnação dessas despesas, sob o risco de se promover o enriquecimento ilícito do Erário;
	b) o fundamento da decisão para a condenação da despesa foi a ausência do registro em cartório dos termos de exclusividade somada à ausência de evidências de autenticidade desses termos na rede mundial de computadores;
	c) não parece razoável exigir-se algum registro na internet para validar a documentação apresentada;
	d) diante da dúvida da autenticidade dos contratos apresentados, o correto teria sido diligenciar às bandas e/ou aos representantes para colher deles a confirmação, ou não, da autenticidade dos termos de exclusividade;
	e) considerando a época da ocorrência dos fatos, há quase dez anos, não cabe propor o retorno dos autos para novas diligências comprobatórias;
	f) a previsão dos valores e das bandas já constava nominalmente dos termos do convênio celebrado, o que de toda forma inviabilizaria a competição em um certame licitatório, afastando-se essa irregularidade.
III
15.	Como visto, o objeto do convênio foi considerado executado e a questão cinge-se em saber se há nexo de causalidade entre os recursos repassados e a apresentação de duas bandas. 
16.	O acórdão combatido e a instrução da unidade técnica basearam-se no que foi decidido mediante o Acórdão 1435/2017-TCU-Plenário, por meio do qual esta Corte respondeu consulta formulada pelo Ministério do Turismo, nos termos seguintes termos:
"9.2.1. a apresentação apenas de autorização/atesto/carta de exclusividade que confere exclusividade ao empresário do artista somente para o (s) dia (s) correspondente (s) à apresentação deste, sendo ainda restrita à localidade do evento, não atende aos pressupostos do art. 25, inciso III, da Lei 8.666/1993, representando impropriedade na execução do convênio;
9.2.2. do mesmo modo, contrariam o sobredito dispositivo legal as situações de contrato de exclusividade - entre o artista/banda e o empresário - apresentado sem registro em cartório, bem como de não apresentação, pelo convenente, do próprio contrato de exclusividade;
9.2.3. tais situações, no entanto, podem não ensejar, por si sós, o julgamento pela irregularidade das contas tampouco a condenação em débito do (s) responsável (is) , a partir das circunstâncias inerentes a cada caso concreto, uma vez que a existência de dano aos cofres públicos, a ser comprovada mediante instauração da devida tomada de contas especial, tende a se evidenciar em cada caso, entre outras questões, quando:
9.2.3.1. houver indícios de inexecução do evento objeto do convênio; ou
9.2.3.2. não for possível comprovar o nexo de causalidade, ou seja, que os pagamentos tenham sido recebidos pelo artista ou por seu representante devidamente habilitado, seja detentor de contrato de exclusividade, portador de instrumento de procuração ou carta de exclusividade, devidamente registrados em cartório."  (Grifou-se) . 
17.	Em manifestações mais recentes, tem sido destacado por esta Corte que a ausência de comprovação de repasse dos valores aos artistas é relevante quando não houve licitação, caso contrário, podem ser aceitos como como comprovantes dos nexos de causalidade os documentos referentes aos pagamentos decorrentes da regular licitação (v.g. Acórdãos 3.589/2018 e 4.319/2019, ambos da Primeira Câmara) .
18.	No presente caso, por não ter havido o regular certame licitatório, cabe a demonstração de que os artistas efetivamente receberam os valores a que faziam jus. Nesses termos, em situação bastante similar, menciono o seguinte trecho do recente Acórdão 3869/2019-TCU-Primeira Câmara:
"No presente caso, considero que a comprovação de realização dos shows, contratados mediante empresa intermediária, detentora de mera carta de exclusividade para o dia e local do evento, não é capaz de demonstrar o nexo de causalidade entre os recursos transferidos e o objeto contratado. ...
É necessária a comprovação dos valores efetivamente recebidos pelas bandas e artistas que se apresentaram no evento, mediante recibos emitidos em seus nomes ou comprovação de crédito em conta bancária de sua titularidade." (Grifou-se) . 
19.	No caso da Banda Forró da Pegação, a empresa Tawfic Produções emitiu carta de exclusividade para o dia do evento (peça 29, p. 2) . Entretanto, tal qual exposto no voto do acórdão impugnado "não foram encontrados pontos de contato entre ela [empresa Tawfic] e a banda em questão". 
20.	Quanto à Banda Na Boa, o sr. Rosenildo Medeiros dos Anjos, na condição de sócio proprietário e representante legal da banda, teria assinado a carta de exclusividade. Entretanto, esse documento não foi aceito porque "não foi possível legitimar o Sr. Rosenildo como representante da banda, por absoluta ausência de dados na internet [v.g. sistema CNPJ] que os vinculasse o signatário e a banda em questão".
21.	É certo que, diante das dúvidas acerca da fidedignidade dos documentos constantes dos autos, uma saída cabível, de acordo com o princípio da verdade material, seria a realização de diligência, o que foi desaconselhado pelo Ministério Público junto ao TCU ante o longo decurso de prazo já transcorrido, cerca de dez anos. 
22.	Por outro lado, a possibilidade de realização de diligência não desincumbe o responsável de comprovar a regular aplicação dos recursos recebidos e tampouco afasta a necessidade de que o gestor busque justificar os fatos questionados em suas manifestações nos autos. Somente em eventual recusa injustificada de jurisdicionado desta Corte em fornecer determinado documento necessário ao saneamento do processo, poder-se-ia admitir que a defesa de responsável fosse suprida pela realização de medida saneadora de caráter oficial. Entretanto, como visto até aqui, não é este o caso que aqui se apresenta.
23.	Veja-se que o acórdão impugnado apontou de forma objetiva as razões pelas quais os documentos apresentados nas alegações de defesa não poderiam ser aceitos. Assim, em estando o gestor ciente dessas razões, caberia a ele, em suas alegações recursais buscar enfrentá-las diretamente para, no mínimo, demonstrar a impossibilidade de conseguir as informações solicitadas.
24.	Por ter sido responsável pela indicação das bandas e pelas consequentes contratações, é razoável supor que o recorrente tivesse condições de sanar as dúvidas apontadas, e, em não o fazendo, faz surgir a presunção de que as conclusões constantes do acórdão impugnado são pertinentes.
III
25.	Em relação à contratação por inexigibilidade de licitação, observo que a proposta do plano de trabalho subscrita pela municipalidade está datada de 4/11/2009, já denotando tempo muito exíguo para a realização das licitações prévias necessárias, considerando que o evento ocorreria no dia 11/12/2009 (peça 1, p. 91 e 93) . 
26.	Ao propor o convênio, o recorrente sabia da inviabilidade de se realizar os devidos procedimentos licitatórios, de forma que, ao não se planejar adequadamente, vislumbro nexo de causalidade entre sua conduta e a impossibilidade de realização de licitação por falta de tempo hábil. Assim, a falha permanece não elidida.
IV
27.	Em assim sendo, por não terem sido apresentados elementos aptos a reformar a decisão impugnada, cabe negar provimento ao presente recurso de reconsideração.
Diante do exposto, acolho o parecer da unidade técnica, os quais incorporo como razões de decidir, e voto por que o Tribunal adote o acórdão que ora submeto à deliberação deste Colegiado. 
TCU, Sala das Sessões Ministro Luciano Brandão Alves de Souza, em 9 de julho de 2019.
BENJAMIN ZYMLER 
Relator